---
title: "Parte 2 - ggplot2"
author: "Fabrício Dalvi Venturim"
date: "12/05/2022"
output:
  html_document:
    number_sections: yes
    highlight: tango
    theme: cerulean
    toc: yes
    toc_float:
      collapsed: yes
      smmoth_scroll: no
  pdf_document:
    toc: yes
---
Bibliotecas para o markdown:

```{r message=FALSE, warning=FALSE}
library("knitr")
library("kableExtra")
library("htmltools")
```

```{r}
if(!require(ggplot2)) install.packages("ggplot2")
library(ggplot2)

if(!require(dplyr)) install.packages("dplyr")
library(dplyr)

if(!require(ggthemes)) install.packages("ggthemes")
library(ggthemes)
```

O banco de dados utilizados na parte 1 do trabalho foi:

```{r}
dados <- read.csv("campeonato-brasileiro-full.csv")
```

# Limpeza


Primeiramente, vamos excluir as colunas que não desejamos:

```{r}
excluir <- c("dia", "hora", "formacao_mandante", "formacao_visitante",
             "tecnico_mandante", "tecnico_visitante",
             "arena","visitante_estado","estado_vencedor")
dados <- dados[,!(names(dados)%in% excluir)]
head(dados)
```

Além disso, os jogos a partir de 08/12/2019 (última rodada da temporada 2019) foram sem a torcida. A partir de 05/10/2021 houve uma transição para a volta da torcida. Entretanto, como essa transição ocorreu de modo tímido e com poucos times, decidimos considerar os dados até tal data. 

```{r}
dados = dados[dados[["data"]] <= "2021-10-04", ]
```

# Começo

Para criar uma tabela dos aproveitamentos de cada time, primeiro associamos novas variáveis times aos nossos dados. 

```{r}
if(!require(tidyr)) install.packages("tidyr")
library(tidyr)

dados <- dados %>%
  mutate(time_mandante = paste(Temporada, mandante)) %>%
  mutate(time_visitante = paste(Temporada, visitante))
head(dados)
```

Em seguida, adicionamos variáveis que descrevem quantos pontos cada time obteve de suas partidas.

```{r message=FALSE, warning=FALSE}
dados <- dados %>%
  mutate(pts_mandante = ifelse(mandante_placar > visitante_placar, 3, 
                               ifelse(mandante_placar < visitante_placar, 0, 1))) %>%
  mutate(pts_visitante = ifelse(mandante_placar < visitante_placar, 3, 
                                ifelse(mandante_placar > visitante_placar, 0, 1)))
head(dados)
```

Agora, podemos criar uma tabela que resume os desempenhos de cada time.

```{r message=FALSE, warning=FALSE}
times <- count(dados, time_mandante, Temporada, mandante_estado)
names(times)[1] <- "time"
names(times)[3] <- "estado"
names(times)[4] <- "jogos_em_casa"
times_2 <- count(dados, time_visitante)
names(times_2)[1] <- "time"
names(times_2)[2] <- "jogos_fora"

times <- merge(x = times, y = times_2, by = "time", all.x = TRUE)

pts_casa <- aggregate(pts_mandante ~ time_mandante, data = dados, FUN=sum)
names(pts_casa)[1] <- "time"
pts_fora <- aggregate(pts_visitante ~ time_visitante, data = dados, FUN=sum)
names(pts_fora)[1] <- "time"

times <- merge(x = times, y = pts_casa, by = "time", all.x = TRUE)
times <- merge(x = times, y = pts_fora, by = "time", all.x = TRUE)
times <- times %>%
  mutate(aprov_casa = pts_mandante/(3*jogos_em_casa)*100) %>%
  mutate(aprov_fora = pts_visitante/(3*jogos_fora)*100) %>%
  mutate(pts_tot = pts_mandante+pts_visitante) %>%
  mutate(aprov_tot = pts_tot/(3*(jogos_em_casa+jogos_fora))*100)
```

Por fim, podemos criar o gráfico do desempenho em casa e fora de casa em cada temporada

```{r width=1800, height=300}
d1 <- times %>% group_by(Temporada) %>% summarize(aprov_fora_md = mean(aprov_fora))
d2 <- times %>% group_by(Temporada) %>% summarize(aprov_casa_md = mean(aprov_casa))
cor <- c("#ff8282", "#ff8282", "#ff8282", "#ff8282", "#ff8282", "#ff8282", "#ff8282", "#ff8282", "#ff8282", "#ff8282", "#ff8282", "#ff8282", "#ff8282", "#ff8282", "#ff8282", "#ff8282", "#ff8282", "#ff0000", "#ff0000")
cor2 <- c("#89a2ff", "#89a2ff", "#89a2ff", "#89a2ff", "#89a2ff", "#89a2ff", "#89a2ff", "#89a2ff", "#89a2ff", "#89a2ff", "#89a2ff", "#89a2ff", "#89a2ff", "#89a2ff", "#89a2ff", "#89a2ff", "#89a2ff", "#001eff", "#001eff")
d <- merge(x = d2, y = d1)
grafico <- ggplot(d, aes(x = Temporada, y = 100)) + 
  geom_col(aes(y = 100), fill = cor, width=0.98) + 
  geom_col(aes(y = 100 - aprov_fora_md), fill = "white", width=0.98) + 
  geom_col(aes(y=aprov_casa_md), fill = cor2, width=0.98) +
  theme_void()
grafico
```

Vamos salvar o gráfico:

```{r}
ggsave("aproveitamento.png", grafico)
```

A seguir, criamos bases de dados que mostrar os aproveitamentos dos times. Esses dados foram divididos em duas bases, pré (2003-2019) e pós (2020-2021). A seguir, é tirada a média desses dados, e esses números são organizados num stacked bar com valores nagativos.

```{r}
dados_pre <- dados[dados[["data"]] <= "2020-01-01", ]
dados_pos <- dados[dados[["data"]] >= "2020-01-01", ]

times_pre <- count(dados_pre, time_mandante, Temporada, mandante_estado)
names(times_pre)[1] <- "time"
names(times_pre)[3] <- "estado"
names(times_pre)[4] <- "jogos_em_casa"
times_2 <- count(dados_pre, time_visitante)
names(times_2)[1] <- "time"
names(times_2)[2] <- "jogos_fora"

times_pre <- merge(x = times_pre, y = times_2, by = "time", all.x = TRUE)

pts_casa <- aggregate(pts_mandante ~ time_mandante, data = dados_pre, FUN=sum)
names(pts_casa)[1] <- "time"
pts_fora <- aggregate(pts_visitante ~ time_visitante, data = dados_pre, FUN=sum)
names(pts_fora)[1] <- "time"

times_pre <- merge(x = times_pre, y = pts_casa, by = "time", all.x = TRUE)
times_pre <- merge(x = times_pre, y = pts_fora, by = "time", all.x = TRUE)
times_pre <- times_pre %>%
  mutate(aprov_casa = pts_mandante/(3*jogos_em_casa)*100) %>%
  mutate(aprov_fora = pts_visitante/(3*jogos_fora)*100) %>%
  mutate(pts_tot = pts_mandante+pts_visitante) %>%
  mutate(aprov_tot = pts_tot/(3*(jogos_em_casa+jogos_fora))*100)

times_pos <- count(dados_pos, time_mandante, Temporada, mandante_estado)
names(times_pos)[1] <- "time"
names(times_pos)[3] <- "estado"
names(times_pos)[4] <- "jogos_em_casa"
times_2 <- count(dados_pos, time_visitante)
names(times_2)[1] <- "time"
names(times_2)[2] <- "jogos_fora"

times_pos <- merge(x = times_pos, y = times_2, by = "time", all.x = TRUE)

pts_casa <- aggregate(pts_mandante ~ time_mandante, data = dados_pos, FUN=sum)
names(pts_casa)[1] <- "time"
pts_fora <- aggregate(pts_visitante ~ time_visitante, data = dados_pos, FUN=sum)
names(pts_fora)[1] <- "time"

times_pos <- merge(x = times_pos, y = pts_casa, by = "time", all.x = TRUE)
times_pos <- merge(x = times_pos, y = pts_fora, by = "time", all.x = TRUE)
times_pos <- times_pos %>%
  mutate(aprov_casa = pts_mandante/(3*jogos_em_casa)*100) %>%
  mutate(aprov_fora = pts_visitante/(3*jogos_fora)*100) %>%
  mutate(pts_tot = pts_mandante+pts_visitante) %>%
  mutate(aprov_tot = pts_tot/(3*(jogos_em_casa+jogos_fora))*100)

times_pre <- times_pre %>%
  mutate(g = 1)
times_pos <- times_pos %>%
  mutate(g = 1)
pre_casa <- aggregate(times_pre$aprov_casa, by = list(times_pre$g), FUN = mean)$x[1]
pos_casa <- aggregate(times_pos$aprov_casa, by = list(times_pos$g), FUN = mean)$x[1]
pre_fora <- -aggregate(times_pre$aprov_fora, by = list(times_pre$g), FUN = mean)$x[1]
pos_fora <- -aggregate(times_pos$aprov_fora, by = list(times_pos$g), FUN = mean)$x[1]
dadao <- data.frame(
  cate = factor(c(2,1,2,1)),
  x = c(pre_casa, pos_casa, pre_fora, pos_fora)
)
grafico <- ggplot(dadao, aes(x=cate, y=x)) + 
  geom_bar(width = 0.6, 
           stat="identity", 
           position = position_stack(), 
           color="white", 
           fill = c("#001eff","#001eff","#ff0000","#ff0000"))+
  coord_flip() +
  theme_void()

grafico
```

```{r}
ggsave("aproveitamento_geral.png", grafico, width = 21 )
```